【裁判字號】    98,上訴,1438
【裁判日期】    981008
【裁判案由】    違反毒品危害防制條例
【裁判全文】
臺灣高等法院臺中分院刑事判決        98年度上訴字第1438號
上  訴  人
即  被  告  乙○○
                    （現另案羈押在臺灣臺中看守所）
指定辯護人  本院公設辯護人丙○○
上列上訴人即被告因違反毒品危害防制條例案件，不服臺灣彰化
地方法院97年度訴字第3384號中華民國98年4月29日第一審判決
（起訴案號：臺灣彰化地方法院檢察署97年度偵字第8878號），
提起上訴，本院判決如下：
    主    文
原判決關於乙○○部分撤銷。
乙○○所犯如附表所示之罪，各處如附表所示之刑。主刑部分應
執行有期徒刑拾柒年陸月。
被訴共同販賣海洛因給庚○○部分，無罪。
壹、有罪部分：
    犯罪事實
一、乙○○（綽號大胖、小胖、胖哥）、黃琦峰（綽號海豬、海
    華、15、酷酷，為本案共同被告，業經原審判決應執行有期
    徒刑十七年確定）均明知海洛因係屬毒品危害防制條例第2
    條第2項第1款所列管之第一級毒品，依法不得販賣及持有，
    兩人竟基於販賣第一級毒品海洛因以營利之犯意聯絡，由乙○○分別向姓名年籍均不詳綽號「阿忠」、「兔子」、「阿
    寶」之成年人購入數量不詳之第一級毒品海洛因後，再分裝
    共同售出，每次交易所得均交予乙○○。渠二人計於如附表
    所示之時間、地點、方式，販賣海洛因予戊○○三次、己○○一次。嗣經臺灣彰化地方法院檢察署指揮司法警察實施通
    訊監察，而查知上情，並經警於民國（下同）96年6月23日
    上午8時40分許，在渠二人共同居住之南投縣草屯鎮○○路
    65之1號租處搜索查獲，並扣得黃琦峰所有供販賣附表編號
    4海洛因予己○○時聯絡用之MOTOROLA廠牌掀蓋型行動電話
    機具一支。
二、案經彰化縣警察局移送臺灣彰化地方法院檢察署檢察官偵查
    起訴。
    理    由
一、證據能力部分：(一)被告以外之人於偵查中向檢察官所為之陳
    述，除顯有不可信之情況者外，得為證據，刑事訴訟法第15
    9條之1第2項定有明文。偵查中對被告以外之人所為之偵查
    筆錄，或被告以外之人向檢察官所提之書面陳述，性質上均
    屬傳聞證據，惟現階段刑事訴訟法規定檢察官代表國家偵查
    犯罪、實施公訴，依法其有訊問被告、證人及鑑定人之權，
    證人、鑑定人且須具結，而實務運作時，檢察官偵查中向被
    告以外之人所取得之陳述，原則上均能遵守法律規定，不致
    違法取供，其可信度極高，是以被告以外之人前於偵查中所
    為之證述，除反對該項供述得具有證據能力之一方，已釋明
    「顯有不可信之情況」之理由，且於審判中已主張詰問該被
    告以外之人，而未獲詰問的機會外，不宜遽指該證人於偵查
    中之陳述不具證據能力。本案戊○○、己○○於偵查中具結
    所為之證述，被告及辯護人並未提及有何顯不可信之情況，
    且均於原審審理中經交互詰問，自均具有證據能力。(二)除法
    律另有規定外，實施刑事訴訟程序之公務員因違背法定程序
    取得之證據，其有無證據能力之認定，應審酌人權保障及公
    共利益之均衡維護，刑事訴訟法第158條之4定有明文。本案
    所引用之非供述證據，並無證據證明係實施刑事訴訟程序之
    公務員違背法定程序所取得，且檢察官及被告均未表示無證
    據能力，自應認均具有證據能力。
二、認定犯罪事實之證據及理由：
(一)、訊據被告乙○○，固坦承伊綽號叫大胖，黃琦峰綽號叫海豬
    ，惟矢口否認有與黃琦峰共同販賣第一級毒品海洛因予如附
    表所示之戊○○及己○○二人，辯稱：伊並不認識戊○○及
    己○○，渠二人於警、偵訊中均稱係向黃琦峰購買海洛因，
    本件是黃琦峰為求得減刑，故意誣指伊。又伊被查獲當天，
    承辦員警曾問伊有無向警員購買毒品，伊當時不明究裡，回
    稱沒有，隊長即叫偵查佐丁○○進來與伊見面，伊即與丁○○共處一室達5、6小時之久，因為伊的毒品都是跟丁○○買
    的，伊就跟丁○○說你同事及隊長都知道你的事了，要辦你
    ，丁○○說他知道了，他會處理，並向伊道謝及要求伊不能
    將他販毒之事說出來，這中間丁○○離開過幾次，說要去幫
    伊瞭解案情，回來後跟伊說，伊如果不配合警方，不承認販
    毒的話，警方一定會將伊及伊女友王嬿茹及另二同案共四人
    均以販毒移送偵辦，檢察官一定會將伊求處無期徒刑，若伊
    配合警方承認販毒，則另三人將均以施用毒品移送偵辦，且
    伊即使承認販毒，將來審判結果也不一定會有罪，就算有罪
    ，也只是持有毒品而已，伊認為丁○○所說有理，並以為伊
    隱瞞丁○○販毒之事，已經幫了丁○○的忙，丁○○應該也
    會幫伊，不會害伊，所以才會配合自白犯罪，伊之自白全係
    遭丁○○所誤導云云。
(二)、經查，證人丁○○於98年9月24日在本院審理中具結證稱
    ：「（問：你當時有無參與本件的偵辦？）我是快要行動前
    才參與，就是要逮捕被告前才參與的」、「（問：被告有寫
    一封信提到說，毒品東西的來源是你？）不可能，絕無此事
    」、「（問：本件上級有無就此部分，進行調查你？）沒有
    」、「（問：你在問乙○○，是否有錄音錄影？）有」、「
    （問：那時候乙○○有無對你提到說，毒品是向你拿的，你
    有無要被告不要提到毒品來源的事情？）沒有這回事」、「
    （問：在逮捕後、製作筆錄之前，你有無與被告溝通？）我
    有提到他個人的權利義務的說明，是提到說，若有證據的話
    ，就要認罪，會得到比較有利的判決，就是告知一般逮捕到
    案人犯的事情而已」、「（問：有無任何毒品案件被偵查？
    ）沒有」（參本院卷第76-78頁筆錄）。另證人丁○○目前
    並無任何與毒品有關之案件在偵查或審理中，此有臺灣高等
    法院被告前案紀錄表在卷可稽（參本院卷第86頁）。被告
    於98年9月24日在本院審理中供稱：「（問：你96年6月23日
    警局偵詢筆錄，依據警詢筆錄紀錄，這是陳勝雄負責訊問的
    ？）是」、「（問：既然是陳勝雄訊問的，為何你會說是受
    丁○○的誤導？）製作筆錄前都是我與丁○○獨處，是丁○○教要怎麼講的，對我比較好，結果我們講完之後，這陳勝
    雄就進來，丁○○就跟陳勝雄說我答應要配合，要把我同案
    的其他被告的毒品罪責承擔下來」、「（問：後來陳勝雄就
    開始從頭來詢問你，是不是？）是一一來偵訊我沒錯，我就
    一一承認回答」、「（問：為何在檢察官、地方法院法官那
    邊，都沒有提到說丁○○這部分呢？）丁○○跟我說，若我
    沒有販賣毒品的話，而事實上沒有證人指證我賣毒的話，就
    不會有事情的」、「（問：你說丁○○要你配合承認，他有
    對你怎麼嗎？）沒有」（參本院卷第78頁筆錄）。被告於
    96年6月23日在彰化縣警察局刑警大隊製作筆錄時，全程均
    有錄音錄影，此有彰化縣警察局以98年9月15日彰警刑字第0
    980049215號函送之光碟一片在卷可佐（參本院卷第73頁）
    。綜上可知，本件被告係依正常一問一答之方式製作警詢筆
    錄，並依法全程錄音錄影，且無任何證據證明在製作筆錄當
    時，被告有遭受強暴、脅迫、利誘、詐欺、或其他不正方式
    之對待。又被告雖陳稱於製作筆錄之前有遭到丁○○偵查佐
    之誤導，惟此經證人丁○○否認在卷，且丁○○至目前為止
    並無任何與毒品有關之案件在偵查或審理中。茲當時承辦被
    告本案之警員或隊長，果真懷疑偵查佐丁○○販賣毒品給被
    告，豈可能讓丁○○與被告獨處5、6小時，而不擔心渠二人
    串供，再當天與被告同時被查獲者尚有黃琦峰、王嬿茹、陳
    彥廷，渠三人與被告嗣均以販賣海洛因被移送、起訴、審判
    （參原審法院96年度訴字第1466號案及本院97年度上訴字第
    2449號案），是以果真丁○○以被告承認販毒作為其他三人
    均僅以施用毒品移送之條件，則被告於被移送後、偵查（起
    訴書已經載明指證之購買者）及原審審理中，發現情形與丁○○所述不符時，怎可能均未提及此部分，本院因認被告此
    部分所述，並不可採。本件並無任何證據證明被告於警詢中
    之自白，係以不正之方法取供，該自白之陳述有證據能力。
(三)、次查，被告於96年6月23日在警詢中供稱：「伊有販賣毒
    品，主要是賣海洛因，一開始讓朋友知道伊有毒品，再經由
    朋友相互間介紹後，就知道伊在賣毒品而跟伊買毒品，先打
    電話給伊，雙方約好地點交易，一手交錢一手交貨，如對方
    沒有錢，伊會讓對方先欠著，彼此均以綽號相稱；伊的毒品
    來源係向綽號阿忠、兔子、阿寶購買；於96年4月19日10時
    51分許，黃琦峰持用0000000000號與伊持用0000000000號行
    動電話為通話，黃琦峰詢問伊關於對方可否以新臺幣（下同
    ）1400元購買2000元之海洛因，伊告知黃琦峰先收錢，其他
    的再算；伊會提供毒品給黃琦峰解癮施用，但黃琦峰要還伊
    毒品的成本，伊才能補充毒品貨源；伊怕黃琦峰拿毒品會被
    渠用完，伊會問黃琦峰是否願意幫伊進行毒品交易，如渠不
    願意，伊就自己去交易毒品」等語（參警卷第2-7頁筆錄）
    。同日在檢察官複訊中續稱：「有人叫伊胖哥，有人用臺
    語叫伊大胖，年紀比較大的朋友叫伊小胖，伊於95年底開始
    ，看周遭朋友在施用毒品，認為販賣毒品可以獲取一點錢，
    就用家裡或朋友的機車，騎至田中鎮附近販賣海洛因；伊的
    毒品係向綽號阿忠、兔子、阿寶等成年男子購入後，再加以
    分裝賣出」（參第5837號卷字第66頁筆錄）。足徵被告警詢
    及檢察官偵訊中均坦承有與黃琦峰一起販賣毒品海洛因。
(四)、再查，共犯黃琦峰綽號為海豬、海華、15、酷酷，其有與被
    告共同為本件販賣海洛因之事實部分，業經黃琦峰於原審審
    理中坦承不諱，此有該筆錄在卷可證。而黃琦峰於案發當時
    係與被告同住在南投縣草屯鎮○○路65之1號，此經渠二人
    陳述明確，是以黃琦峰與被告一起販毒，並不違背常情。又
    原審判決並未依毒品危害防制條例第17條供出毒品來源減輕
    其刑之規定，對黃琦峰減刑，黃琦峰也未因此而提起上訴（
    參原審判決）。且依被告前揭辯詞，其可為了王嬿茹、黃琦
    峰、陳彥廷而扛下販毒之重罪，可見其與該三人之關係應該
    良好，是以黃琦峰應無故意誣指被告之可能，黃琦峰之陳述
    ，應僅係單純坦認犯罪，並非為了減刑或誣指被告，其陳述
    之憑信性當無疑問。
(五)、又查：
１、被告與黃琦峰共同販賣毒品予戊○○部分：
    證人黃琦峰於98年2月10日在原審審理中以被告身分供稱
    ：「（問：監聽譯文中〈四半〉是何意？）四半應該是滴半
    ，是指海洛因，一滴1000元，滴半是1500元」（參原審卷一
    第76頁筆錄），於98年3月11日在原審審理中以證人身分具
    結證稱：「（問：是否認識被告乙○○？並如何稱呼？）認
    識，稱大胖仔」、「（問：有無施用毒品？如何取得？）有
    ，我是向被告乙○○拿的」、「（問：是買的還是拿的？）
    有時候是買的，有時是他請我的，因為我大約96年5、6月起
    到被警方查獲到為止有時會幫被告乙○○送海洛因」、「（
    問：被告乙○○如何叫你去送海洛因？）被告乙○○會拿手
    機給我，購買毒品的人就會打該電話，有時候被告乙○○會
    打電話給我，叫我去送毒品」、「（問：被告乙○○是否知
    道你送海洛因給何人？）他應該會知道，因為我每次事後會
    把錢拿給被告乙○○」、「（問：是否看過戊○○？）看過
    」、「（問：你在準備程序曾說過，4月19日那次不是你接
    的電話，有何意見？）是的」、「（問：為何電話不是你接
    的，但4月19日這二次是由你去送毒品？）是被告乙○○叫
    我去送毒品」、「（問：你拿給戊○○毒品是如何取得？）
    被告乙○○拿給我的」、「（問：交易是否有完成？）都有
    完成」、「（問：這三次收到的錢如何處理？）我都有拿給
    被告乙○○」、「（問：戊○○撥打行動電話門號00000000
    00號的電話，你是否有使用過？）有，我有使用」、「（問
    ：你是一直使用這電話嗎？）我不是一直在使用，有時候被
    告乙○○會拿去使用」、「（問：你與戊○○交易三次的金
    額為何？）金額我已經忘記了」、「（問：你剛說你拿到價
    款時都會拿給被告乙○○，你是每次交易後立即拿給被告乙○○，或是找時間一次拿給被告乙○○？）一般交易完就會
    拿給被告乙○○，如果沒有遇到被告乙○○，就會到草屯時
    再拿給被告乙○○」、「（問：請問拿給戊○○的三次毒品
    是被告乙○○一次給你三次交易的數量，或是一次一次給你
    交易的數量？）被告乙○○是一次一次給我毒品數量」、「
    （問：與戊○○交易的三次是否都是由你交易而且拿到錢？
    ）是，不確定三次是否都有拿到錢，應該都有拿到錢」（參
    原審卷一第139-142頁筆錄）。證人戊○○於96年7月24日
    在檢察官偵訊中具結證稱：「（問：對今日警詢筆錄有無意
    見？）沒有意見，我所述均實在」、「我在96年4月間開始
    向乙○○購買海洛因，金額都是1000元，我與黃琦峰、乙○○並無債務糾葛，只是單純毒品交易買賣而已」（參第7959
    號偵字卷第102頁背面-103頁筆錄），而其當日於警詢中陳
    稱：「我都是向彰化縣田中鎮綽號大胖、海豬之男子購買海
    洛因，我都是使用我的0000000000號電話撥打他的00000000
    00號電話聯絡，大部分都是向他們購買0000-0000元不等的
    海洛因」（參第7959號偵字卷第44頁筆錄），其另於98年3
    月11日在原審審理中具結證稱：「（問：在96年4月19日是
    否買過毒品？）是」、「（問：是否有向在場兩名被告乙○○及黃琦峰買過？）有」、「（問：是否能說出在場被告的
    綽號？）在場被告乙○○綽號小胖，另被告黃琦峰綽號海豬
    」、「（問：除叫被告乙○○小胖外，是否有其他綽號？）
    大胖」、「（問：與被告乙○○與被告黃琦峰交易毒品術語
    為何？所謂四半係何意？一滴係何意？）四半是指4500元，
    一滴係指1000元」、「（問：[提示偵卷50頁通訊監察譯文]
    於96年4月19日12時及同日15時27分，及4月26日15時10分，
    這三通電話是何人接的？）都是小胖接的」、「（問：第一
    通你在警局說是四半是滴半的意思，四半是譯錯？）是的」
    、「（問：4月26日那次交易是何人交付你海洛因？）是由
    小胖接電話，但何人交給我毒品，我忘記了」、「（問：這
    次交易有無交付金錢？）有」（參原審卷一第148-149頁筆
    錄）。0000000000號行動電話之監聽譯文顯示：於96年4
    月19日12時1分33秒、同日15時27分31秒、4月26日15時10分
    46秒，與0000000000號行動電話，有為交易海洛因之聯絡內
    容，第一次是「四半」、第二次是「一滴」、第三次是「一
    滴」（參第7959號偵字卷第50頁）。綜上可信，被告確實有
    與黃琦峰於如附表編號1-3所示之時間、地點，販賣如附表
    所示價錢之數量之海洛因予戊○○三次。
２、被告與黃琦峰共同販賣毒品予己○○部分：
    證人黃琦峰於98年3月11日在原審審理中具結證稱：（問
    ：提示偵查卷第60頁的通訊監察譯文，這行動電話門號0000
    000000號，是否是你在使用的？）是，這是被告乙○○拿給
    我使用的」、「（問：己○○為何打電話給你？）是要拿毒
    品」、「（問：譯文中〈一〉是何意？）1000元」、「（問
    ：這次交易是否有完成？）有」、「（問：毒品來源為何？
    ）都由被告乙○○提供給我」、「（問：你送貨之前被告乙○○是否知道？）那次我開車送貨，被告乙○○在旁邊」、
    「（問：毒品是由何人交給己○○？）我忘記了」、「（問
    ：收到的錢如何處理？）被告乙○○拿去」、「（問：你跟
    己○○交易幾次？）去彰化縣永靖鄉〈大一苗行〉前交易的
    只有一次」、「（問：己○○有提到聯絡電話是行動電話門
    號0000000000號電話，這電話是否是你使用？）是我使用沒
    有錯」、「（問：與己○○交易這次，你說被告乙○○在旁
    邊，請問接電話的人是誰？）是我接的」。「（問：全程都
    是你與己○○對話？）是的」、「（問：彰化縣永靖鄉〈大
    一苗行〉的交易地點是何人提議的？）是己○○約的地點」
    、「（問：你說你們是開車過去，是否可以陳述該車的車窗
    玻璃樣式為何？）車窗有貼隔熱紙，該隔熱紙從外面看進去
    並不是很清楚」、「（問：起訴書所載與己○○交易這次是
    由何人拿毒品給己○○？）是我拿的」、「（問：被告乙○○是否有下車？）沒有」、「（問：被告乙○○與己○○是
    否相識？）我不知道」、「（問：被告乙○○是否曾指派你
    交付毒品給己○○？）沒有，被告乙○○沒有指派，被告乙○○是知道己○○這個人在找毒品」、「（問：你上述被告
    乙○○在場，那次是被告乙○○之前就已經拿毒品給你或是
    當場拿毒品給你？）他有一個包包專門裝毒品，被告乙○○
    是現場拿給我毒品」（參原審卷一第140-143頁筆錄）。
    證人己○○於96年7月24日在檢察官偵訊中具結證稱：「（
    問：對今日警詢筆錄有何意見？）沒有意見，我所述均實在
    」（參第7959號偵字卷第120頁背面筆錄），而其當日在警
    詢中陳稱：「我以家裡電話00-0000000號電話撥打綽號15的
    男子購買海洛因，大部分都向他買000-0000元不等的海洛因
    ，我們都是一手交錢一手交貨，96年5月9日14時4分，由00
    -0000000號撥入0000000000號行動電話之內容，是指我要向
    15購買1000元毒品海洛因，我們約在大一種苗旁的巷子，這
    次交易有成功」（參第7959號偵字卷第57頁筆錄），另其於
    98年3月11日在原審審理中具結證稱：「（問：你於96年5月
    9日下午2點是否有購買毒品海洛因？）忘記了」、「（問：
    提示偵卷60頁通訊監察譯文，可否說明該次通訊監察譯文內
    容為何？）該次係要買毒品，對方真名為何，我不知道」、
    「（問：如何稱呼對方？）我叫他海豬」、「（問：在場兩
    名被告是否認識？）答：都有看過，在場被告黃琦峰就是海
    豬，另被告乙○○叫做大胖」、「（問：剛剛提示的通聯譯
    文既然是在交易毒品，該交易地點為何人約的？）是我約的
    」、「（問：那次你購買多少數量的海洛因？）500元」、
    「（問：那次有無一手交錢一手交貨或是先欠價金？）好像
    是先欠價金」、「（問：你在檢察官、警察面前陳述是否實
    在？）均實在」、「（問：提示偵卷第57頁，你在該次筆錄
    中提到15及小胖係指何人？）15係指被告黃琦峰，小胖係指
    被告乙○○」、「（問：同頁中第六行所述〈即證人己○○
    於警詢時證述：這次交易有成功[係指於96年5月9日14時4分
    許，由00-0000000撥入0000000000購買1000元海洛因之交易
    ] ，我們是一手交錢，一手交貨〉當次交易有完成，是否正
    確？）應該是警詢時正確」、「（問：同頁第60頁譯文第六
    行，你有提到〈一啦〉係何意？）當次交易金額應該是1000
    元，但是我的錢不夠」、「（問：你當時錢不夠，則該次交
    易你給他多少？）500元」、「（問：警詢中你提過被告乙○○與被告黃琦峰一起賣毒品是何意？）該次拿毒品時是被
    告乙○○與被告黃琦峰一起來的」、「（問：證人剛剛說被
    告黃琦峰與被告乙○○一起來，他們何人開的車？）是15即
    被告黃琦峰開的車，他們都沒有下車。」（參原審卷一第15
    0-151頁筆錄）。0000000000號行動電話之監聽譯文顯示
    ：於96年5月9日14時4分許，與00-0000000號電話，有為交
    易海洛因之聯絡內容，其中有提到〈一啦〉、〈大一種苗〉
    等（參第7959號偵字卷第60頁）。綜上可信，被告確實有與
    黃琦峰於如附表編號4所示之時間、地點，販賣如附表所示
    價錢之數量之海洛因予己○○一次。
(六)、本件被告與黃琦峰共同販賣如附表所示之毒品犯行，雖未當
    場查獲販毒事實，且時隔久遠，而無從察知其販賣毒品確實
    數量，惟毒品危害防制條例所處罰之「販賣」毒品罪，所著
    重者為在主觀上有藉以牟利之惡性，及對毒品之擴散具有較
    有償或無償轉讓行為更嚴重之危害性，被告有無「營利」之
    意圖係從客觀之社會環境、情況及證人、物證等資料，依據
    證據法則綜合研判認定；衡諸毒品海洛因量微價高，且依一
    般社會通念以觀，販賣行為在通常情形下均係以牟利為其主
    要誘因及目的，從而，舉凡其有償交易，除足反證其確另基
    於某種非圖利本意之關係外，通常尚難因無法查悉其販入價
    額作為是否高價賣出之比較，諉無營利之意思，阻卻販賣犯
    行之追訴。本件被告上開販賣毒品之行為，已經前開審理調
    查屬實，考量社會大眾均知買賣海洛因係非法行為之客觀社
    會環境，依據上開積極證據及經驗法則綜合研判，被告應係
    基於意圖營利之犯意聯絡而販賣毒品，要無疑義。綜上，本
    院認被告前揭所辯，均係卸責之詞，不足採信。此外本件復
    有被告販賣海洛因時用以聯絡之前揭0000000000、00000000
    00號行動電話通訊監察書附卷可稽（參原審法院96年度訴字
    第1466號卷一第109、112頁）。本件事證明確，被告四次犯
    行均堪認定。另被告聲請本院傳訊證人曾明華，以證明其與
    曾明華曾合資向丁○○購買海洛因二次。惟因證人丁○○否
    認有販賣海洛因之行為，目前亦查無任何其販賣毒品之資料
    （詳前述），本件並無因被告之供述而查獲丁○○之情形，
    且被告在製作本件警詢筆錄時，曾明華並未在場，無從證明
    被告當時之陳述是否具有任意性，是以被告是否曾與曾明華
    合資向丁○○購買海洛因，與本案並無關連，而無傳訊之必
    要，附此敘明。
(七)、(一)被告行為後，毒品危害防制條例第4條業已修正，並於98
    年5月20日公布，同年月22日施行；又法規之制定與法規之
    修正，如有特定生效日之必要者，依中央法規標準法第14條
    或第20條第2項準用第14條之規定，應分別特定其施行日期
    。法規制定或前次修正基於特殊因素所特定之施行日期，並
    不適用於日後修正或再次修正之條文。法律之制定或修正，
    若未明定施行日期者，中央法規標準法雖未規定應自何時生
    效，然法律既經制定或修正並經總統公布，自應依一般原則
    ，自公布日起算至第3日發生效力。至於92年7月9日修正公
    布之毒品危害防制條例第36條規定：「本條例自公布後6個
    月施行。」其立法理由係謂：「依修正草案第2條第3項規
    定，法務部需會同衛生署成立審議委員會每3個月定期檢討
    調整毒品之分級及品項，而本次新增第四級毒品，有需要在
    新法施行前先經該審議會檢討後再調整公布，爰預留6個月
    緩衝期，以利處理。依本條例新修正之規定，有必要再訂
    定相關子法及修正相關法規，以配合本條例之施行，故亦有
    需要預留適當緩衝期，以利訂頒相關子法及相關法規之配合
    修正。」故該條規定，顯係因應該次修正之需，始預留適當
    之緩衝期。與本次之修正並未定有施行日期之特別規定，且
    亦未明示係基於何特殊因素而修正，自並不能適用92年7月9
    日修正公布之毒品危害防制條例第36條自公布後6個月施行
    之規定（司法院98年6月29日院台廳刑一字第0980014643號
    函參照）。(二)犯罪在刑法施行前，比較裁判前之法律孰為有
    利於行為人時，應就罪刑有關之一切情形，比較其全部之結
    果，而為整個之適用，不能割裂而分別適用有利益之條文（
    最高法院27年上字第2615號判例參照）。最高法院95年5月
    23日刑事庭第8次會議決議，關於法律變更之比較適用原則
    ，於比較時應就罪刑有關之共犯、未遂犯、想像競合犯、牽
    連犯、連續犯、結合犯，以及累犯加重、自首減輕暨其他法
    定加減原因（如身分加減）與加減比例等一切情形，本於統
    一性及整體性原則，綜其全部罪刑之結果而為比較。是被告
    犯後法律已有變更，修正前毒品危害防制條例第4條第1項之
    規定為：「製造、運輸、販賣第二級毒品者，處死刑或無期
    徒刑；處無期徒刑者，得併科新臺幣一千萬元以下罰金。」
    ，修正後毒品危害防制條例第4條第1項則規定為：「製造、
    運輸、販賣第二級毒品者，處死刑或無期徒刑；處無期徒刑
    者，得併科新臺幣二千萬元以下罰金。」，從而，就販賣第
    一級毒品罪部份，依刑法第2條第1項之規定及前揭最高法院
    判例及決議綜其全部罪刑新舊法比較之結果，修正後之法律
    規定並無較修正前有利於被告，依刑法第2條第1項前段之規
    定，仍應適用修正前之毒品危害防制條例。
(八)、按海洛因為毒品危害防制條例第2條第2項第1款所規定之第
    一級毒品，依法不得持有及販賣。故核被告如附表所示之四
    次所為，均係犯修正前毒品危害防制條例第4條第1項之販賣
    第一級毒品罪。又(1)被告四次因販賣而持有第一級毒品之低
    度行為，均為販賣海洛因之高度行為所吸收，均不另論罪，
    (2)被告四次犯行，均與黃琦峰有犯意聯絡及行為分擔，均為
    共同正犯，(3)被告所為四次販賣海洛因之行為，係犯意各別
    ，行為互異，應予分論併罰，(4)按刑之量定，為求個案裁判
    之妥當性，法律固賦予法院裁量權，但此項裁量權之行使，
    除應依刑法第57條規定，審酌行為人及其行為等一切情狀，
    為整體之評價，並應顧及比例原則與平等原則，使罪刑均衡
    ，輕重得宜，以契合社會之法律感情，又刑法第59條規定犯
    罪之情狀可憫恕者，得酌量減輕其刑，其所謂「犯罪之情狀
    」，與同法第57條規定科刑時應審酌之一切情狀，並非有截
    然不同之領域，於裁判上酌減其刑時，應就犯罪一切情狀（
    包括第57條所列舉之10款事項），予以全盤考量，審酌其犯
    罪有無可憫恕之事由（即有無特殊之原因與環境，在客觀上
    足以引起一般同情，以及宣告法定低度刑，是否猶嫌過重等
    等），以為判斷，而販賣第一級毒品罪之法定刑為「死刑或
    無期徒刑；處無期徒刑者，得併科新臺幣1000萬元以下罰金
    」，然同為販賣第一級毒品之人，其原因動機不一，犯罪情
    節未必盡同，或有大盤毒梟者，亦有中、小盤之分，甚或僅
    止於吸毒者友儕間為求互通有無之有償轉讓者亦有之，其販
    賣行為所造成危害社會之程度自屬有異，法律科處此類犯罪
    ，所設之法定最低本刑卻同為「無期徒刑，得併科新臺幣10
    00萬元以下罰金」，不可謂不重，於此情形，倘依其情狀處
    以有期徒刑，即足以懲儆，並可達防衛社會之目的者，自非
    不可依客觀之犯行與主觀之惡性二者加以考量其情狀，是否
    有可憫恕之處，適用刑法第59條之規定酌量減輕其刑，期使
    個案裁判之量刑，能斟酌至當，符合比例原則（參最高法院
    95年度台上字第788號判決）。本件被告販賣四次海洛因，
    實際總所得僅4000元，此等行為與吸毒者之間互通有無所為
    之有償提供毒品以施用無異，其犯罪之情節尚非至惡，相對
    於長期大量販賣毒品之大毒梟而言，其對社會治安及國民健
    康之危害顯然較小，倘仍遽處以販賣第一級毒品法定本刑之
    最低刑度，仍屬失之過苛而不盡情理，不免予人情輕法重之
    感，且難謂符合罪刑相當性及比例原則，更無從與大毒梟之
    惡行有所區隔，是其犯罪情狀相較於法定之重刑，在客觀上
    足以引起一般人之同情，情節尚堪憫恕，乃依刑法第59條之
    規定，對被告所犯前揭四次犯行，均酌量減輕其刑。爰審酌
    被告犯後猶飾詞卸責，態度不佳，未見悔意，所為助長他人
    施用毒品成癮之惡習，戕害他人身心健康，對社會治安之危
    害甚鉅，惟販賣之海洛因數量不多，所得尚微等一切情狀，
    分別量處如附表主文欄所示之刑，並定其如主文所示之應執
    行刑。檢察官雖請求判處每一次犯行有期徒刑十六年，惟因
    本件販毒對象僅二人，犯行共四次，販賣所得僅4000元，比
    較一般之販毒情節，惡性程度非屬嚴重，本院因認各判處如
    附表主文欄所示之刑，已足收懲儆之效，檢察官之求刑尚嫌
    過重，不足憑採。另沒收部分：按毒品危害防制條例第19
    條第1項規定，犯販賣毒品罪者，其犯罪所得之財物均沒收
    之，係採義務沒收主義，故販賣毒品所得之對價，不問其中
    成本若干，利潤多少，均應全部諭知沒收，貫徹政府查禁煙
    毒之決心，以符立法本旨；又共同正犯之犯罪所得為新臺幣
    時，因係合併計算，且於全部或一部不能沒收時以其財產抵
    償之，為避免執行時發生重複沒收、抵償之情形，故各共同
    正犯之間係採連帶沒收主義，於裁判時僅諭知連帶沒收，不
    得就全體共同正犯之總所得對各該共同正犯分別重複諭知沒
    收（參最高法院91年台上字第2419號、95年台上字第1781、
    3883號判決）。是以被告與黃琦峰共同為本件四次販賣海洛
    因所得1500元、1000元、1000元、500元（附表編號4之價金
    雖係1000元，但因實際僅收到500元，僅能就實際收到部分
    沒收）雖未扣案，仍應依毒品危害防制條例第19條第1項之
    規定，併予宣告連帶沒收，如全部或一部不能沒收時，以其
    等財產抵償之。扣案之MOTOROLA廠牌掀蓋型行動電話機具
    一支(參第5865號偵字卷第22頁照片)，為被告黃琦峰所有供
    如附表編號4販賣海洛因所用之物，此據黃琦峰於原審審理
    中供承在卷（參原審卷二第40頁筆錄），依毒品危害防制條
    例第19條第1項前段規定，應併予宣告沒收，另被告用以裝
    填0000000000號SIM卡之行動電話機具因未扣案，且無證據
    證明係何廠牌何型號，是否為被告或共犯黃琦峰所有，故未
    併予宣告沒收。本件雖在乙○○房間扣得27包海洛因（合
    計淨重26點68公克，空包裝總重11點07公克），在共犯黃琦
    峰房間扣得19包海洛因（合計淨重3點48公克，空包裝總重5
    點76公克），惟被告自始均稱：在其房間扣到之該27包海洛
    因係其女友王嬿茹要施用的，此有各該筆錄在卷可考，共犯
    黃琦峰供稱：在其房間扣到之19包海洛因有些是伊自己要施
    用的（參原審卷二第39頁背面筆錄），且無證據證明係被告
    或共犯黃琦峰為販賣而販入，或本件販賣所剩餘，或與本件
    販賣海洛因有關，故非能併予宣告沒收銷燬之。共犯黃琦
    峰於原審審理中雖供稱：供本件販賣海洛因所用之00000000
    00及0000000000號SIM卡，有在本件扣案物中，惟該二電話
    門號之申請人為林裕堂、游名傑，此有中華電信股份有限公
    司97年3月27日信客一(一)警密字第103號查詢電信使用者資
    料函復單暨門號查詢表，及和信電訊股份有限公司97年4月3
    0日和信（企營）字第09720402367號函暨門號查詢表、申請
    書在卷可證（參原審法院96年度訴字第1466號刑事影卷二第
    167-177頁），且被告及共犯黃琦峰均否認該二張SIM卡為渠
    等所有，亦查無證據足認係渠二人所有，自非能併予宣告沒
    收。本件雖尚在被告與其女友王嬿茹共同居住之房間內，
    扣得甲基安非他命4包、行動電話18支、SIM卡19張、電子磅
    秤1臺、夾鏈袋2包、削尖吸管3支、帳冊3包、數位錄音機1
    臺、手提包5個、錄影機1臺、DVD光碟機6臺、傳真機2臺、
    電腦主機1臺、現金2萬4000元、千元偽鈔5張，在黃琦峰使
    用之房間內，扣得不明粉末6包、甲基安非他命2包、研磨機
    1組、磅秤1臺、夾鏈袋1大包、行動電話7支（不含前揭MOTO
    ROLA廠牌手機乙支）、SIM卡4張、注射針筒7支、吸食器1組
    等物，惟因被告於原審供稱除行動電話部分係伊所有外，其
    餘均非其所有，而係其女友王嬿茹所有，共犯黃琦峰供稱該
    些物品係其施用毒品之工具或作其他使用，非供本案販賣海
    洛因所用等語，且查無證據足資證明前開扣案物品與本案販
    賣海洛因犯行確有關聯，故均非能併予宣告沒收。原審據以
    論科，固非無見。惟(甲)原審判決未及為前揭新舊法之比較，
    尚有未合，(乙)本件扣案海洛因46包，原審判決未說明根據什
    麼證據認定係供被告本件販毒所用，即遽以宣告沒收銷燬之
    ，包裝袋46個併予宣告沒收，則有未洽，(丙)原審判決於理由
    欄中載明無證據證明被告取得0000000000號SIM卡之所有權
    （參原審判決第23頁），卻於附表編號4中記載「己○○以
    其住處00-0000000號電話撥打乙○○所有交付黃琦峰供其聯
    絡販賣毒品所用之0000000000號電話」（參原審判決第26頁
    ），而有矛盾，(丁)原審判決附表編號1主文欄內，就犯罪所
    得沒收部分，漏未記載連帶沒收，顯有未當。被告否認犯罪
    ，仍執前揭辯詞提起上訴，請求為無罪之諭知，雖無理由（
    詳前述），惟原審判決既有前開可議之處，自應由本院將原
    審判決就此部分予以撤銷改判。
貳、無罪部分：
一、公訴意旨另以：庚○○於96年6月2日11時許，以0000000000
    號電話撥打被告交付黃琦峰供其聯絡販賣毒品使用之000000
    0000（起訴書誤載為0000000000）號電話，與黃琦峰約定欲
    購買第一級毒品之金額及交易地點後，乙○○、黃琦峰即共
    同在彰化縣社頭鄉啟智學校前，出售800元之第一級毒品海
    洛因予庚○○。因認被告此部分另涉犯毒品危害防制條例第
    4條第1項販賣第一級毒品之罪嫌云云。
二、按犯罪事實應依證據認定之，無證據不得認定犯罪事實；又
    共犯之自白，不得作為有罪判決之唯一證據，仍應調查其他
    必要之證據，以查其是否與事實相符；不能證明被告犯罪者
    ，應諭知無罪之判決，刑事訴訟法第154條第2項、第156條
    第2項、第301條第1項分別定有明文。另共犯為被告以外之
    人，就被告本人之案件而言，其本質上屬於證人，故利用具
    有共犯關係之共同被告之自白或其他不利於己之陳述，作為
    認定其他共同被告犯罪之證據，為確保其他共同被告對證人
    之詰問權，該具證人適格之共同被告於審判中，應依人證之
    法定調查程序傳喚到庭具結陳述，且仍應調查其他必要之證
    據，以察其陳述是否與事實相符，亦即仍須有補強證據以擔
    保該共犯自白之真實性，始得採為斷罪之依據（參最高法院
    95年台上字第6673號判決）。
三、本件公訴人認被告涉犯此部分之罪嫌，無非係以被告於警
    詢中供稱其有販賣海洛因，共犯黃琦峰之自白及證述，
    證人庚○○之證述，0000000000號電話之監聽譯文等為其
    依據。惟本院訊之被告乙○○，其堅詞否認有為此部分販賣
    海洛因之行為，辯稱：伊不認識庚○○，於原審審理中庚○○也說不認識伊，並說海洛因是向黃琦峰買的等語。
四、經查，共犯黃琦峰於98年3月11日在原審審理中以證人身
    分具結證稱：：「（問：6月2日這次你為何拿毒品給庚○○
    ？）他打電話給我要拿毒品」、「（問：譯文中所述〈81〉
    何意？）可能庚○○身上只有800百元，但是要拿1000元的
    毒品」、「（問：這次是否有完成交易？）有」、「（問：
    這次毒品如何取得？）被告乙○○給我的」、「（問：是否
    有拿交易的錢給被告乙○○？）有，我有拿800元給被告乙○○，但我是跟他說其他的錢我是拿去買東西」、「（問：
    被告乙○○是否知道你是賣給庚○○？）應該知道」、「（
    問：意思是指被告乙○○應該知道這次賣給庚○○或其他人
    ？）當時被告乙○○在車上，另外200元拿去加油。」（參
    原審卷一第141頁筆錄）。證人庚○○同日在同審判庭具
    結證稱：「（問：提示偵查卷69頁的通訊監察譯文，此行動
    電話門號0000000000號是否你所使用，當時打電話給何人？
    ）是我使用，我當時是打電話給被告黃琦峰，當時是打電話
    給被告黃琦峰要跟他拿毒品」、「（問：譯文中〈81〉何意
    ？）是指800元，我記得只有完成一次交易」、「（問：你
    如何知道被告黃琦峰那邊可以買到毒品？）我透過一名叫阿
    蘭的人得知他有毒品」、「（問：是否知道被告黃琦峰毒品
    來源？）不知道」、「（問：被告黃琦峰如何跟你碰面？）
    他是開車過來的」、「（問：他開的車子車窗形式為何？）
    我忘記了」、「（問：是否記得交易時還有其他人在場？）
    沒有」、（問：既然不確定車窗形式，如何知道沒有其他人
    ？）因為當時被告黃琦峰有打開窗戶，我只有看到被告黃琦
    峰，沒有看到其他人，被告黃琦峰沒有下車」、「（問：被
    告黃琦峰是否有跟你提過如果找不到他可以找誰？）沒有」
    、「（問：那次交易你總共給被告黃琦峰多少錢？）800元
    」（參原審卷一第146-147頁筆錄）。綜上可知，本件庚○○購買海洛因，係與黃琦峰聯絡，現場交貨時，黃琦峰陳稱
    被告有一起到場，被告人在車上，證人庚○○卻說車上只有
    黃琦峰一人，對於交易金額，黃琦峰陳稱伊拿800元給被告
    ，另外200元拿去加油，亦即計1000元，證人庚○○卻說共
    給黃琦峰800元而已，兩人所述對於被告是否有在場，及交
    易金額部分，並不相符甚明。茲本件雖有證人庚○○之證述
    及監聽譯文等證據資料，然此僅可證明庚○○有向黃琦峰購
    買海洛因，至於是否被告與黃琦峰一起販賣，則僅有黃琦峰
    之證述，而黃琦峰之證述復與證人庚○○之證述有如上之歧
    異，其證言之信用性即有瑕疵。另被告於警詢中雖坦認有販
    賣海洛因，但其並未具體指明有賣給庚○○，是以除須有共
    犯無瑕疵之陳述外，尚須有其他補強證據，方得認定其犯行
    （如前揭論罪科刑部分）。此部分共犯黃琦峰之陳述既有瑕
    疵，亦無其他補強證據，依前揭說明，自非能率認被告有此
    部分之犯行。此外，復查無其他積極證據足資證明被告有何
    檢察官所指之此部分犯行，依前揭法條規定，此部分即應為
    被告無罪之諭知。原審遽為有罪之判決，尚有未合，被告提
    起上訴，請求判決無罪，為有理由，應由本院將此部分撤銷
    改判，並為無罪之諭知。
據上論斷，應依刑事訴訟法第369條第1項前段、第364條、第299
條第1項前段、第301條第1項，毒品危害防制條例第4條第1項（
修正前）、第19條第1項前段，刑法第2條第1項前段、第11條、
第28條、第59條、第51條第5款，判決如主文。
本案經檢察官甲○○到庭執行職務。
中    華    民    國    98    年    10    月    8     日
            刑事第七庭    審判長法  官  林  榮  龍
                                法  官  張  惠  立
                                法  官  李  秋  娟
以上正本證明與原本無異。
如不服本判決應於收受送達後十日內向本院提出上訴書狀，其未
敘述上訴理由者，並得於提起上訴後十日內向本院補提理由書狀
（均須按他造當事人之人數附繕本）「切勿逕送上級法院」。
                                書記官  詹  錫  朋
中    華    民    國    98    年    10    月    8     日
附錄論罪科刑法條：
修正前毒品危害防制條例第4條第1項
製造、運輸、販賣第一級毒品者，處死刑或無期徒刑；處無期徒
刑者，得併科新臺幣1千萬元以下罰金。
附表：
┌─┬───┬───┬─────┬─────────┬───┬───────────────────────┐
│編│販賣對│交 易 │交易地點  │聯繫、交易方式及數│販毒所│          主   文                             │
│號│象    │時 間 │          │量                │得（新│                                              │
│  │      │      │          │                  │臺幣）│                                              │
├─┼───┼───┼─────┼─────────┼───┼───────────────────────┤
│1 │戊○○│96年4 │彰化縣田中│戊○○以0000000000│1500元│乙○○共同販賣第一級毒品，處有期徒刑拾伍年捌月│
│  │      │月19日│鎮泰山食品│號電話撥打00000000│      │。因犯罪所得之財物新臺幣壹仟伍佰元，應與黃琦峰│
│  │      │12時1 │公司附近道│14號電話，與乙○○│      │連帶沒收，如全部或一部不能沒收時，以其等財產抵│
│  │      │分許  │路旁      │聯絡其欲向乙○○購│      │償之。                                        │
│  │      │      │          │買相當於新臺幣（下│      │                                              │
│  │      │      │          │同）1500元數量之第│      │                                              │
│  │      │      │          │一級毒品海洛因後，│      │                                              │
│  │      │      │          │乙○○即通知黃琦峰│      │                                              │
│  │      │      │          │將上開數量之第一級│      │                                              │
│  │      │      │          │毒品交付戊○○，並│      │                                              │
│  │      │      │          │向戊○○收取1500元│      │                                              │
│  │      │      │          │後，再將該款項交給│      │                                              │
│  │      │      │          │乙○○。          │      │                                              │
├─┼───┼───┼─────┼─────────┼───┼───────────────────────┤
│2 │戊○○│96年4 │同上      │戊○○以0000000000│1000元│乙○○共同販賣第一級毒品，處有期徒刑拾伍年捌月│
│  │      │月19日│          │號電話撥打00000000│      │。因犯罪所得之財物新臺幣壹仟元，應與黃琦峰連帶│
│  │      │15時27│          │14號電話，與乙○○│      │沒收，如全部或一部不能沒收時，以其等財產抵償之│
│  │      │分許  │          │聯絡其欲向乙○○購│      │。                                            │
│  │      │      │          │買相當於1000元數量│      │                                              │
│  │      │      │          │之第一級毒品海洛因│      │                                              │
│  │      │      │          │後，乙○○即通知黃│      │                                              │
│  │      │      │          │琦峰將上開數量之第│      │                                              │
│  │      │      │          │一級毒品交付戊○○│      │                                              │
│  │      │      │          │，並向戊○○收取10│      │                                              │
│  │      │      │          │00元後，再將該款項│      │                                              │
│  │      │      │          │交給乙○○。      │      │                                              │
├─┼───┼───┼─────┼─────────┼───┼───────────────────────┤
│3 │戊○○│96年4 │同上      │同上              │1000元│乙○○共同販賣第一級毒品，處有期徒刑拾伍年捌月│
│  │      │月26日│          │                  │      │。因犯罪所得之財物新臺幣壹仟元，應與黃琦峰連帶│
│  │      │15時10│          │                  │      │沒收，如全部或一部不能沒收時，以其等財產抵償之│
│  │      │分許  │          │                  │      │。                                            │
├─┼───┼───┼─────┼─────────┼───┼───────────────────────┤
│4 │己○○│96年5 │彰化縣永靖│己○○以其住處04-8│      │乙○○共同販賣第一級毒品，處有期徒刑拾伍年捌月│
│  │      │月9日 │鄉「大一種│247326號電話撥打陳│500元 │。因犯罪所得之財物新臺幣伍佰元，與黃琦峰連帶沒│
│  │      │14時4 │苗行」前路│承志交付予黃琦峰供│（僅給│收，如全部或一部不能沒收時，以其等財產抵償之。│
│  │      │分許  │旁        │其聯絡販賣毒品所用│付500 │扣案之MOTOROLA廠牌掀蓋型行動電話機具壹支沒收。│
│  │      │      │          │之0000000000號電話│元，賒│                                              │
│  │      │      │          │（黃琦峰將該門號之│欠500 │                                              │
│  │      │      │          │SIM卡裝在其所有之 │元）  │                                              │
│  │      │      │          │MOTOROLA廠牌掀蓋型│      │                                              │
│  │      │      │          │之行動電話機具內使│      │                                              │
│  │      │      │          │用）後，黃琦峰即駕│      │                                              │
│  │      │      │          │車載乙○○至左列地│      │                                              │
│  │      │      │          │點，出售1000元數量│      │                                              │
│  │      │      │          │之第一級毒品海洛因│      │                                              │
│  │      │      │          │予己○○，黃琦峰當│      │                                              │
│  │      │      │          │場收取500元後，即 │      │                                              │
│  │      │      │          │交給乙○○。      │      │                                              │
└─┴───┴───┴─────┴─────────┴───┴───────────────────────┘


司法院資訊處製作；財團法人民間司法改革基金會備份。
